【裁判字號】    95,訴,412
【裁判日期】    980804
【裁判案由】    確認界址
【裁判全文】
臺灣苗栗地方法院民事判決               95年度訴字第412號
原      告  苗栗縣政府
法定代理人  辛○○
訴訟代理人  寅○○
            丑○○
            李添興律師
複  代理人  林助信律師
            賴思達律師
被      告  己○○
            癸○○○
訴訟代理人  壬○○
上二人共同
訴訟代理人  陳惠伶律師
複  代理人  甲○○
被      告  丙○○
            財政部國有財產局
法定代理人  丁○○
訴訟代理人  庚○○
複  代理人  戊○○
            乙○○
上列當事人間請求確認界址事件，本院於民國98年7 月7 日言詞
辯論終結，判決如下：
    主  文
確認原告所有苗栗縣卓蘭鎮○○段三六之三六地號土地與被告財
政部國有財產局管理之暫編地號三○之三○地號土地之界址，為
如附圖（補充鑑定圖說5 之1） 所示00000000000點連接實線
；原告所有苗栗縣卓蘭鎮○○段三六之三六地號土地與被告癸○○○、丙○○共有之同段三五之一三地號土地之界址，為如附圖
（補充鑑定圖說5 之1） 所示15－17點連接實線；原告所有苗栗
縣卓蘭鎮○○段三五之一○地號土地與被告癸○○○、丙○○共
有同段之三五之一三地號土地之界址，為如附圖（補充鑑定圖說
5之1）所示15－14－13點連接實線；原告所有苗栗縣卓蘭鎮○○
段三五之一○地號土地與被告財政部國有財產局管理之未登錄暫
編九二○八地號土地之界址，為如附圖（補充鑑定圖說5 之1 ）
所示13－77點連接實線。
原告其餘之訴駁回。
訴訟費用由被告癸○○○、丙○○負擔十分之一，被告財政部國
有財產局負擔十分之一，餘由原告負擔。
    事實及理由
壹、程序事項：
一、按訴狀送達後，原告不得將原訴變更或追加他訴。但請求之
    基礎事實同一者，擴張或減縮應受判決事項之聲明，或不甚
    礙被告之防禦及訴訟之終結者，不在此限，為民事訴訟法第
    255 條第1 項第2 款、第3 款、第7 款所明定。所謂請求之
    基礎事實同一，係指變更或追加之訴與原訴之主要爭點有其
    共同性，各請求所主張之利益在社會生活上可認係屬同一或
    關連之紛爭，而就原請求之訴訟及證據資料，於繼續審理時
    ，在相當程度範圍內具有同一性或一體性，得期待於後請求
    之審理予以利用，俾先後兩請求得在同一程序中一併解決，
    避免重複審理者，自屬之。判斷是否合於民事訴訟法第255
    條第1 項第2 款之「請求之基礎事實」同一，應考慮被告之
    防禦權是否受到不利益及在訴訟之過程，准予為訴之變更、
    追加後，原來已經進行過之訴訟資料與證據資料，有無繼續
    使用之可能性及價值，最高法院90年度台抗字第287 號、90
    年度台抗字第519 號裁判意旨可資參照。
二、查本件原告起訴請求確認原告所有苗栗縣卓蘭鎮○○段36之
    36、36之35、36之34、35之10地號土地（即重測後苗栗縣卓
    蘭鎮○○○段872 、866 、871 、875 地號）與被告己○○
    所有卓蘭段36之8 地號（即重測後酸柑湖段883 地號）、被
    告癸○○○所有卓蘭段36之3 地號（重測後酸柑湖段882 地
    號）、被告癸○○○與丙○○共有卓蘭段35之13地號（重測
    後酸柑湖段874 地號）之界址為如起訴狀附圖所示。重測前
    原告所有上開土地與被告己○○所有36之8 地號、癸○○○
    所有卓蘭段36之3 地號土地，並未直接毗鄰，中間尚有財政
    部國有財產局（下稱國有財產局）管理未登錄地編號9207、
    9208地號土地，因原告與被告己○○、癸○○○、丙○○等
    人所有上開土地界址糾紛，經苗栗縣政府不動產糾紛調處委
    員會於民國95年8 月10日調處，調處結果之界址線造成原告
    所有土地除與未登錄之9207、9208地號毗鄰外，亦與被告己○○所有36之8 地號、癸○○○所有卓蘭段36之3 地號土地
    直接毗鄰（見本院第一卷第21頁），原告主張該調處結果之
    界址有誤，且原告所有上開土地界址之位置，除對被告己○○、癸○○○、丙○○等人所有土地有影響外，對國有財產
    局管理未登錄地編號9207、9208地號土地之界址亦有影響，
    乃於97年7 月10日具狀追加國有財產局為被告，追加確認上
    開原告所有土地與被告國有財產局管理未登錄地編號9208、
    9207地號土地之界址為如追加被告狀附圖二所示之界址。被
    告己○○、癸○○○雖不同意原告所為訴之追加，然追加之
    訴與原訴之主要爭點有其共同性，均係請求確認經不動產調
    處委員會調處結果為彼此相鄰之界址，則各請求利益之主張
    在社會生活上可認為具關連性，而就原請求之訴訟及證據資
    料，於審理繼續進行在相當程度範圍內具有一體性，得期待
    於後請求之審理予以利用，故宜於同一訴訟程式審理，藉以
    一次解決紛爭，俾符合訴訟經濟之要求。況原告追加國有財
    產局為被告時，本件尚未至現場履勘，兩造亦未實地指出各
    自主張之界址，是原告上開追加不甚礙被告己○○、癸○○○之防禦及訴訟之終結，對於追加被告國有財產局之程序權
    保障亦無不利影響，揆諸前開說明，則原告所為追加之訴與
    原訴間之基礎事實即屬同一，且不甚礙被告己○○、癸○○○之防禦與訴訟之終結，原告所為訴之追加，程式上並無不
    合，應予准許。嗣被告國有財產局管理之未登錄地暫編9207
    地號辦理部分登記，而分成未登錄暫編卓蘭段30之30地號與
    已登記之同段30之29地號，原告於98年5 月8 日將原追加聲
    明中「未登錄地編9207地號土地」變更為其中一部分之「未
    登錄地卓蘭段30之30地號土地」，核屬減縮應受判決之聲明
    ，亦應准許。
三、被告丙○○經合法通知，未於最後言詞辯論期日到場，核無
    民事訴訟法第386 條各款所列情形，爰依原告之聲請，由其
    一造辯論而為判決。
貳、實體事項：
一、原告主張：
  (一)原告所有坐落苗栗縣卓蘭鎮○○段36之36、36之35、36之34
    、35之10地號，即重測後苗栗縣卓蘭鎮○○○段872 、866
    、871 、875 地號等4 筆土地（下稱36之36地號土地、36之
    35地號土地、36之34地號土地、35之10地號土地），分別與
    被告癸○○○、丙○○共有苗栗縣卓蘭鎮○○段35之13地號
    土地（即重測後苗栗縣卓蘭鎮○○○段874 地號，下稱35之
    13地號土地），及被告國有財產局管理之未登錄地編號9208
    地號、苗栗縣卓蘭鎮○○段30之30地號土地（原為未登錄編
    號9207地號，現仍未登記，下稱30之30地號土地）相鄰，而
    上開未登錄土地與被告己○○所有苗栗縣卓蘭鎮○○段36之
    8 地號土地（即重測後苗栗縣卓蘭鎮○○○段883 地號，下
    稱36之8 地號土地）、被告癸○○○所有苗栗縣卓蘭鎮○○
    段36之3 地號土地（即重測後苗栗縣卓蘭鎮○○○段882 地
    號，下稱36之3 地號土地）相鄰，惟各當事人間因地籍圖重
    測發生土地界址糾紛，經苗栗縣政府以95年8 月21日府地測
    字第0950110322號調處在案，調處結果如該函後附之紀錄圖
    說所示，致使兩造上開土地彼此相鄰，惟兩造土地界址應參
    照日據時代大正14年更正地籍圖黑色線而為如起訴狀附圖所
    示，始為正確。原告所有土地如依調處結果，造成原告土地
    面積減少，原告土地有遭錯定經界線之危險，且兩造就界址
    有爭議，是原告有提起本件確認之訴之確認利益。
  (二)臺灣新竹地方法院（下稱新竹地院）65年度訴字第851 號、
    台灣高等法院65年度上字第1732號、最高法院66年度台上字
    第8 號、行政法院85年度判字第2672號，及本院86年度重國
    字第1 號等判決，就本件之經界線並未作論斷，且與本件確
    認經界訴訟之訴訟標的不同，自不影響本件訴訟。分述如下
    ：
    1.新竹地院65年度訴字第851 號判決，係被告癸○○○於65
      年間，以其所有36之3 地號土地遭被告己○○占用，請求
      返還土地，該件爭執者係36之3 地號與36之8 地號土地之
      所有權，與本件有界址爭議之土地無關，且該件並非確認
      界址之訴，故上開新竹地院65年度訴字第851 號、台灣高
      等法院65年度上字第1732號、最高法院66年度台上字第8
      號確定判決與本件無關。
    2.行政法院85年度判字第2672號判決，判決理由略以：「…
      補辦徵收核准案之計畫書，列載補辦徵收原因為『原分割
      地籍圖錯誤』，寮寮數字，不明其如何錯誤。…補辦徵收
      核准案之徵收土地圖是否確實無誤，非無推求餘地。…應
      由訴願決定機關再行施測確定無誤後，另為適法之處理。
      」是上開行政法院判決並未認定本件之經界線。
    3.本院86年度重國字第1 號判決部分（國家賠償訴訟）：乃
      被告己○○以徵收錯誤為由對原告訴請國家賠償，該判決
      以補辦徵收雖經行政法院撤銷訴願及再訴願決定，但被告
      己○○請求交還土地屬權利濫用，及承辦公務員並無疏失
      為由，駁回其訴訟，並未就經界線作任何判斷，應與本件
      確定經界訴訟無關。
  (三)本件徵結，乃在於36之3 、36之8 地號2 筆土地南側之現場
    水泥界樁，是否位於該2 筆土地界址線，即該水泥界樁位置
    是否有誤？經查，被告己○○、癸○○○所稱現場水泥界樁
    （即附圖所示水泥樁），並未坐落在新竹地院65年度訴字第
    851 號確定判決附圖中36之3 與36之8 地號土地界址線上，
    業經國立中興大學教授即證人子○○於臺灣苗栗地方法院檢
    察署（下稱苗栗地檢署）檢察官訊問時證述明確，而歷次鑑
    定結果亦認現場水泥界樁不在36之3 與36之8 地號土地界址
    線上。新竹地院65年度訴字第851 號判決附圖並無錯誤，然
    該BDA 點之現場水泥界樁，並非地政等權責機關所釘，亦不
    知何人設置，全無公信力，被告亦未能舉證證明該界樁與確
    定判決位置相符，但被告卻執該錯誤之界址點，圍繞在上開
    錯誤之界樁位置作文章，強將該水泥界樁與新竹地院65年度
    訴字第851 號確定判決認定界址劃上等號，對於本案之釐清
    實無助益。
  (四)本件各筆土地界址，應以內政部國土測繪中心（下稱國土測
    繪中心）補充鑑定圖說5 之1 為正確，且上開土地經調處結
    果既均相鄰，而有依調處結果登記之危險，且本件法院將如
    何判決，猶未可知，原告當然有確認之利益。再者，因本件
    個案之特殊性，上開土地界址必須合一確認始具意義。並聲
    明：確認原告所有坐落苗栗縣卓蘭鎮○○段36之36、36之35
    、36之34、35之10地號土地，與中華民國所有由被告國有財
    產局所管理之未登錄暫編9208地號、暫編苗栗縣卓蘭鎮○○
    段30之30地號土地、及被告己○○所有苗栗縣卓蘭鎮○○段
    36之8 地號土地、被告癸○○○所有苗栗縣卓蘭鎮○○段36
    之3 地號土地、被告癸○○○、丙○○共有苗栗縣卓蘭鎮○○段35之13地號土地間之界線，以如更正聲明3 狀附圖所示
    之紅色線為界址。
二、被告之抗辯：
  (一)被告己○○、癸○○○部分：
    1.被告癸○○○前於65年對被告己○○訴請返還土地，經新
      竹地院65年度訴字第851 號、台灣高等法院65年度上字第
      1732號、最高法院66年度台上字第8 號民事判決（下稱66
      年最高法院判決）認定36之3 、36之8 地號土地間之界址
      後，判決被告己○○應將無權占用之土地返還與被告癸○○○。被告癸○○○聲請執行法院強制執行返還土地時，
      執行法院曾指示地政機關人員於36之3 、36之8 地號土地
      之南、北界址點各立一界樁。原告辦理徵收「原苗52線道
      路」北側土地作為擴寬道路用地時，誤將道路擴寬工程施
      工於「原苗52線道路」南側被告己○○所有土地，被告己○○為此提起行政爭訟，經行政法院85年度判字第2672號
      判決認定，原告依據之補辦徵收圖未依被告所指66年最高
      法院判決確定之界址施測。嗣原告指示苗栗縣大湖地政事
      務所（下稱大湖地政）以日據時代地籍原圖破爛不堪為由
      ，申請辦理本件系爭地段土地之地籍重測，而繪製83年3
      月、5 月逕為分割測量圖，惟逕為分割測量圖之經界線與
      舊地籍圖完全不符。原告嗣再向內政部申請核准補辦徵收
      被告己○○之土地，惟所徵收土地僅是被告己○○所有土
      地被擴寬道路工程總占用面積之其中一部分，被告己○○
      為此提起訴願，經行政院撤銷內政部核准徵收之行政處分
      後，原告改向內政部申請辦理系爭地段土地之地籍圖重測
      。依土地法第46條之2 第1 項、內政部73年10月12日台內
      政字第274216號函示意旨，辦理地籍圖重測時，應由土地
      所有權人到場指界，除非有土地法第46條之2 第1 項後段
      所列情形外，嚴格禁止以舊地籍圖移寫套繪，作為測量原
      圖。被告癸○○○、己○○於施測前曾指出36之3 、36之
      8 地號土地與「原苗52線道路」未登錄國有土地間之界址
      ，應依66年最高法院判決執行時所立之界樁為相鄰3 筆土
      地之界址點。然而，國土測繪中心進行施測時，竟以大湖
      地政繪製錯誤之逕為分割測量圖為施測基準，未依照被告
      癸○○○、己○○於現場之指界予以施測。國土測繪中心
      既係辦理本件系爭地段土地之地籍重測機關，其經本院囑
      託所提供之鑑定圖，乃依照辦理重測時所測繪之重測圖為
      基準，是國土測繪中心之重測圖及依本院囑託所提供之鑑
      定圖，均非可採。
    2.依照國立中興大學土木工程學系受苗栗地檢署95年度偵字
      第240 號偽造文書案件之囑託所為之「圖籍鑑定報告」，
      指出上開66年最高法院判決就36之3 、36之8 地號土地間
      確定之界址，與日據時代大正14年更正地籍圖上之黑色界
      址線相符。另經台灣高等法院台中分院93年度上國字第7
      號國家賠償事件囑託將大正14年更正地籍圖上，36之1 、
      36之8 地號土地於「原苗52線道路」系爭路段之界址點進
      行現地放樣，測量出擴寬後之苗52線道路占用36之8 地號
      土地748.96平方公尺，占用36之1 地號土地4,027.56平方
      公尺。上開報告內容均可證明原告辦理徵收「原苗52線道
      路」北側土地作為擴寬道路用地，實際上卻誤將道路擴寬
      工程施作於「原苗52線道路」南側被告己○○所有之土地
      ，原先徵收之北側土地，至今仍保持原本使用狀態。又台
      灣各地之最原始地籍圖，是日據時代日本政府辦理地籍清
      查完成，各地地政事務所均有保存最原始地籍圖。本件系
      爭土地於大正14年更正地籍圖之前，必有「更正前」之日
      據時代地籍原圖存在。本件系爭土地之日據時代地籍原圖
      並無破爛不堪之情事，僅遭地政機關人員以紅色筆將黑色
      界線打「Ｘ」，並先後繪製不同紅色界線，原告本即無辦
      理地籍重測之必要，惟原告指示大湖地政以日據時代地籍
      原圖破爛不堪為由，辦理本件地籍重測，並函復本院表示
      該所無大正14年更正地籍圖之前的地籍圖，目的係為隱瞞
      日據時代清查地籍完成之最原始地籍圖，故意混淆本件地
      籍圖上之地籍線。換言之，原告為掩飾其等錯誤施工之行
      為，先後藉由指示大湖地政辦理逕行分割測量圖，及向內
      政部申請辦理地籍圖重測之方式，將其所徵收「原苗52線
      道路」北側土地之位置，指稱位在被告己○○所有之果園
      內，利用辦理地籍圖重測，將所有土地之界址往南及往西
      推移，擬藉此推卸其未先徵收被告己○○所有土地，逕行
      將「原苗52線道路」擴寬工程施作在被告己○○所有土地
      之錯誤，脫免或減少未依徵收土地位置施工之法律責任。
    3.觀諸大湖地政發給被告癸○○○之64年4 月15日地籍圖謄
      本、新竹地院65年訴字第815 號民事判決書之附圖、大湖
      地政以97年6 月27日大地二字第0970003927號函檢送至本
      院之重測前地籍圖（見本院第三卷第353 至355 頁），36
      之3 與36之8 地號土地間之界址線，和同段35之1 與36之
      6 地號土地間之界址線，係隔著「原苗52線道路」未登錄
      國有土地成一直線。而依大湖地政之地籍圖重測地籍調查
      表所載，原告將「原苗52線道路」未登錄國有土地之位置
      ，指界在被告己○○所有果園之內，並未使36之3 、36之
      8 地號土地間之界址線，和35之1 、36之6 地號土地間之
      界址線，隔著「原苗52線道路」未登錄國有土地而成一直
      線，且原告之指界無任何天然界址或其他可靠資料所示之
      坵塊形狀及關係位置作為憑據，與現場實地之自然界線不
      符，此即原告所主張之界址，與上開相關舊地籍圖、大正
      14 年 更正地籍圖上之黑色界線及66年最高法院判決確定
      之界址線（36之3 、36之8 地號土地間之界址線）均不相
      符之原因，故原告所主張之界址，確無可採。而被告癸○○○、己○○於現場指界時所指之「水泥樁」，係被告癸○○○所有36之3 地號土地、被告己○○所有36之8 地號
      土地與南側保安林土地等3 筆土地之交界界址，而該水泥
      樁往北83.312公尺處為被告癸○○○所有36之3 地號土地
      、被告己○○所有36之8 地號土地與「原苗52線道路」之
      未登錄國有土地南側境界線之交界界址。國土測繪中心雖
      就上開水泥樁位置及該水泥樁往北83.312公尺處繪製地籍
      圖形，惟國土測繪中心提供本院之鑑定圖，均是依照國土
      測繪中心辦理重測時繪製之重測圖（即大湖地政承辦人員
      於大正14年更正地籍圖上繪製之紅色界線）為基準，並未
      以被告癸○○○、己○○現場指界之位置或大正14年更正
      地籍圖黑色線為基準予以測繪，此即國土測繪中心將被告
      癸○○○所有36之3 地號土地繪製成2 筆土地之原因，故
      國土測繪中心所測繪之鑑定書，亦無可採。若依照被告己○○、癸○○○指界之位置，36之3 地號土地及36之8 地
      號土地間之界址線，與35之1 地號土地及36之6 地號土地
      間之界址線，隔著「原苗52線道路」未登錄國有土地成一
      直線，且界址線位置與現場實地界址、大正14年更正地籍
      圖、75年像片基本圖及66年最高法院判決確定之界址線均
      相同，是被告2 人所為之指界，確屬正確。因此，在無其
      他具體證據足以推翻66年最高法院確定判決之情形，法院
      及地政機關應受該等確定判決所認定界址之拘束。
    4.末查，原告辦理「原苗52線道路」道路擴寬工程，取得「
      原苗52線道路」未登錄國有土地北側土地之所有權，此部
      分土地與被告己○○、癸○○○所有之土地並不相鄰，其
      間相隔「原苗52線道路」未登錄國有土地即暫編9207、92
      08地號土地，是原告提起確認兩造所有系爭土地之界址，
      於法不合。至原告追加財政部國有財產局為被告，除被告
      癸○○○、己○○不同意原告訴之追加之外，「原苗52線
      道路」未登錄國有土地係屬被告財政部國有財產局管理之
      範圍，被告己○○所有36之8 地號土地、被告癸○○○所
      有36之3 地號土地與相鄰之「原苗52線道路」未登錄國有
      土地間之界址爭議，非以原告之指界為準，原告並無提起
      確認36之8 、36之3 地號土地與「原苗52線道路」未登錄
      國有土地等3 筆土地界址之資格，原告稱其因管理「原苗
      52線道路」未登錄國有土地，與被告己○○有土地界址爭
      議，請求確認「原苗52線道路」未登錄國有地與被告癸○○○所有36之3 地號土地、被告己○○所有36之8 地號土
      地間界址之部分，為原告不適格，依法應予駁回。並均聲
      明：原告之訴駁回。
  (二)被告國有財產局部分：「原苗52線道路」未登錄國有土地於
    94年地籍圖重測時，被告國有財產局並未參與指界，是地政
    機關依法令逕為施測。依地籍測量實施規則第1 條規定，除
    非有證據證明地籍資料顯然錯誤，否則未登記土地界址爭議
    部分，應參照舊地籍資料為施測標準。同意原告主張之界址
    ，希望確認未登錄暫編9207、9208地號土地之界址。並聲明
    ：原告之訴駁回。
  (三)被告丙○○部分：35之13地號土地為伊所有。並聲明：原告
    之訴駁回。
三、本件為行集中審理，協同兩造協議並簡化爭點整理，兩造不
    爭執及爭執事項如下：
  (一)不爭執事項：
    兩造系爭土地之界址，以大正14年更正地籍圖黑色線為準，
    並以該地籍圖上M456之控制點測量及套繪。
  (二)爭執事項：
    1.被告己○○、癸○○○所指36之3 、36之8 地號土地南側
      界址點BDA （即現場水泥界樁）是否在大正14年更正地籍
      圖黑色線之界址線上？
    2.兩造系爭土地之界址，應以何者為正確？
四、本院之判斷：
  (一)本件原告主張因土地重測後，發生界址糾紛，經苗栗縣不動
    產糾紛調處委員會調處，原告不同意調處結果，而提起本件
    訴訟，並於應受判決事項之聲明為「請求確認原告所有坐落
    苗栗縣卓蘭鎮○○段36之36、36之35、36之34、35之10地號
    土地，與中華民國所有由被告國有財產局所管理之編號9208
    地號未登錄地、暫編地號苗栗縣卓蘭鎮○○段30之30地號土
    地、及被告己○○所有苗栗縣卓蘭鎮○○段36之8 地號土地
    、被告癸○○○所有苗栗縣卓蘭鎮○○段36之3 地號土地、
    被告癸○○○、丙○○共有苗栗縣卓蘭鎮○○段35之13地號
    土地間之界線。」明示確認何處為相鄰土地之界址，而非請
    求確定一定範圍之土地屬於自己所有或請求返還土地，且兩
    造對於土地所有權面積並無爭執，僅土地經界在客觀上有不
    明之情事，是本件屬不動產經界之訴（最高法院72年度台聲
    字第129 號裁定要旨參照），合先敘明。
  (二)原告主張36之36、36之35、36之34、35之10地號等4 筆土地
    為其所有，35之13地號土地為被告癸○○○、丙○○共有，
    未登錄地編號9208地號、30之30地號（原為未登錄編號9207
    地號，現仍未登記）土地為國有土地、管理機關為被告國有
    財產局，36之8 地號土地為被告己○○所有，36之3 地號土
    地為被告癸○○○所有，上開土地因重測發生土地界址糾紛
    ，經苗栗縣政府以95年8 月21日府地測字第0950110322號調
    處，調處結果如該函後附之紀錄圖說所示，造成上開土地彼
    此相鄰等情，業據原告提出土地登記謄本、苗栗縣政府不動
    產糾紛調處紀錄表為證，復為被告所不爭執，原告此部分主
    張，堪信為真實。
  (三)現場水泥界樁即附圖所示水泥樁，是否位在大正14年更正地
    籍圖黑色線之界址線上：
    1.兩造同意系爭土地之界址，以大正14年更正地籍圖黑色線
      為準，並以該地籍圖上M456之控制點測量及套繪。而本院
      囑託國土測繪中心，以M456控制點測繪大正14年更正地籍
      圖黑色線，再將被告己○○、癸○○○指界之現場BDA 點
      ，測繪至該大正14年更正地籍圖黑色線地籍圖，鑑定結果
      如附圖所示，被告己○○、癸○○○指界之BDA 點根本不
      在大正14年更正黑色線地籍圖之界址線上，且差距甚遠。
    2.另被告己○○前以地政人員傅學球涉嫌偽造文書罪，訴由
      苗栗地檢署檢察官偵查，該署於95年1 月20日以苗簡堂月
      95偵第240 字01096 號函，囑託國立中興大學土木工程學
      系副教授子○○鑑定，並限定鑑定基礎為告發人即檢察官
      認為可採之大正14年更正地籍圖黑色線（註明勿將紅色訂
      正線列為參考資料），鑑定項目有：「(1)卓蘭段36之3 、
      36之8 地號之界址究竟何在？是否為告發人所指界之處？
      新竹地院（誤載為最高法院）65年度訴字第851 號民事判
      決所認之界址是否正確？」（見苗栗地檢署95年度偵字第
      240 號卷第12頁），鑑定人將大正14年更正地籍圖黑色線
      （苗栗地檢署指定鑑定基礎為黑色線）套於93年航照圖及
      65年新竹地院判決附圖，如該次鑑定報告鑑定成果圖8 所
      示，其中大正14年更正地籍圖黑色線與65年新竹地院判決
      附圖地籍線大致相符，而航照圖中BDA 點不在上開地籍圖
      與判決附圖所示36之3 、36之8 地號土地之界址線上，故
      被告己○○、癸○○○所稱現場水泥界樁（即BDA 點），
      根本不在65年新竹地院判決附圖36之3 與36之8 地號土地
      界址線上，可堪認定。
    3.又國立中興大學副教授即證人子○○於苗栗地檢署檢察官
      訊問時證述：大正14年更正地籍圖黑色線與65年新竹地院
      判決書附圖相符，但與75年航照圖影像現地不符，現地埋
      設的界樁是在鑑定成果圖4 中的BDA 這個點，BDA 這個點
      跟75年航照圖所顯示的兩塊土地36之8 、36之3 的邊界線
      相符，大正14年更正地籍圖與65年新竹地院判決書附圖所
      顯示36之8 、36之3 界址點雖然相符，但與航照圖上BDA
      不符，是在BDA 左下角藍綠線交界處，告發人所指的36之
      3 、36之8 界址點（即BDA） 界樁位置，與大正14年更正
      地籍圖不符等語（見苗栗地檢署95年度偵字第240 號卷第
      41頁）。又證人子○○於本院審理時證稱：「（BDA 有無
      在大正14年更正地籍圖的36之3 、36之8 的界址線上？）
      沒有」等語（見本院第三卷第23頁）。故被告己○○、癸○○○所稱現場水泥界樁（即BDA 點），不在大正14年更
      正地籍圖黑色線之界址線上，亦未在65年新竹地院判決附
      圖36之3 與36之8 地號土地界址線上，是該BDA 點無從據
      為本件界址線認定之參考。
    4.又新竹地院65年度訴字第851 號民事判決附圖中36之3 與
      36之8 地號土地界線，與對面35之1 、36之6 地號土地界
      線隔未登錄保留地呈一直線，嗣35之1 、36之6 地號土地
      於84年間辦理分割，由36之6 地號土地分割出36之36、36
      之34、36之37等地號土地；由35之1 地號分割出35之10、
      35之9 、35之12等地號土地，該等地號土地界線與原35之
      1 、36之6 地號土地界線同（見本院第四卷第138 、143
      頁），故新竹地院65年度訴字第851 號民事判決附圖中36
      之3 與36之8 地號土地界線，應與36之36、36之34、36之
      37等地號及35之10、35之9 、35之12等地號土地之界線呈
      一直線，方屬正確，而被告己○○、癸○○○所稱現場水
      泥界樁（即BDA 點），未在36之36、36之34、36之37等地
      號及35之10、35之9 、35之12等地號土地界線延伸之一直
      線上（如附圖5 之1） ，亦可認現場水泥界樁（即BDA 點
      ），並未坐落在新竹地院65年度訴字第851 號民事判決附
      圖中36之3 與36之8 地號土地之界線上。
  (四)兩造均同意以大正14年更正地籍圖黑色線，及該地籍圖上M4
    56控制點為確認兩造土地界址之依據。惟被告己○○與癸○○○另主張應以現場水泥界樁即BDA 點，為36之3 與36之8
    地號土地南端界址點，以此套繪大正14年更正地籍圖圖形為
    系爭土地界址。經查：
    1.兩造各自指界不同，經本院囑託國土測繪中心派員會同鑑
      測，依兩造各指界位置分別製作鑑定圖及計算各方面積，
      經該中心以精密電子測距經緯儀在系爭土地附近檢測圖根
      點，經檢測合格後，以各圖根點為基點，分別施測系爭土
      地及附近界址點，並計算其坐標值輸入電腦，以自動繪圖
      儀展繪於鑑測原圖上，然後依據大湖地政保管之大正14年
      更正地籍圖、地籍調查表、宗地資料、歷年土地複丈成果
      圖等資料，謄、展繪本案有關土地地籍圖經界線，與前項
      成果核對檢核後測定於鑑測原圖上，作成比例尺1500分之
      1 鑑定圖，因被告己○○、癸○○○表示該鑑定圖未按渠
      等指界製作鑑定圖，本院再送請國土測繪中心補充鑑定，
      並請該中心說明依被告己○○、癸○○○指界（即將大正
      14年更正地籍圖黑色線中36之3 與36之8 地號土地界址線
      南北兩端，南端訂在現場水泥界樁、北端訂在現場鋼釘）
      套繪成果，與M456控制點是否相符，經該局函覆如卷附98
      年6 月24日補充鑑定圖說5 之1 至5 之4 所示（如附圖）
      ，其成果為：(1)大湖地政所提供地籍圖，經套繪至M456控
      制點會致之大正14年更正地籍圖黑色線後，二者相符；原
      告指界亦與大正14年更正地籍圖黑色線之地籍線相符等語
      （見本院第四卷第121 頁，如附圖補充鑑定圖說5 之1 所
      示）。(2)另於補充鑑定圖說5 之3 說明4 敘明：依被告己○○、癸○○○指界所套繪成果，與大正14年更正地籍圖
      上M456控制點位置不符等語（見本院第四卷第123 頁，如
      附圖補充鑑定圖說5 之3） 。而系爭土地面積，依原告指
      界（即以M456控制點套繪大正14年更正地籍圖黑色線）測
      繪與土地登記面積比較，原告所有36之36地號土地增加76
      .86 ㎡、36之35地號土地增加17.61 ㎡、36之34地號土地
      減少91.92 ㎡、35之10地號土地增加3.71㎡，被告己○○
      所有36之8 地號土地增加11.21 ㎡，被告癸○○○所有36
      之3 地號土地增加4.94㎡，被告國有財產局管理未登錄暫
      編9208地號土地較地籍圖面積增加8.19㎡（141.19減133
      ）、9207地號土地較地籍圖面積減少2.11㎡（948.89減95
      1） ，有國土測繪中心製作之面積差異表在卷可佐（如後
      附面積差異表5 之4） 。準此，原告指界系爭土地經界位
      置，對兩造所有或管理土地之面積，未造成重大影響，且
      與兩造同意以之為經界基準之大正14年更正地籍圖黑色線
      相符，是原告指界即如附圖補充鑑定圖說5 之1 所示，應
      較為可採。
    2.被告己○○、癸○○○指界，係以現場水泥界樁、鋼釘為
      36之3 、36之8 地號土地界址，將大正14年更正地籍圖黑
      色線，套疊於上開水泥界樁、鋼釘界址點。然經國土測繪
      中心鑑定結果，被告己○○、癸○○○上開指界與大正14
      年更正地籍圖上M456控制點不符。再者，被告己○○、癸○○○指界依據之現場水泥界樁，並未在以M456控制點套
      繪大正14年更正地籍圖黑色線之界址線上，且該水泥界樁
      亦未在新竹地院65年度訴字第851 號民事判決附圖中36之
      3 與36之8 地號土地界線上，均如前述。是縱被告己○○
      、癸○○○多年來均以該水泥界樁為界，然被告己○○、
      癸○○○指界之基礎既有錯誤，即難以該水泥界樁為認定
      兩造系爭土地界址之基礎。
  (五)本件所應確認之界址為何：
    1.按不動產因經界不明或就經界有爭執者，當事人得依法提
      起不動產界線之訴；另土地法第46條之1 至46條之3 規定
      之「地籍圖重測」，乃地政機關基於職權提供土地測量技
      術上之服務，將人民原有土地所有權之範圍，利用地籍調
      查及測量等方法，將其完整正確反映於地籍圖，應無增減
      人民私權之效力，故縱令相鄰土地所有權人於重新實施地
      籍測量時，均於地政機關通知之期限內到場指界，毫無爭
      議，地政機關依照規定已依其共同指定之界址重新實施地
      籍測量，則於測量結果公告期間內即令土地所有權人以指
      界錯誤為由，提出異議，測量結果於該公告期間屆滿後即
      行確定，地政機關應據以辦理土地標示變更登記，有爭執
      之土地所有權人尚得依法提起民事訴訟請求解決，法院仍
      應就兩造之爭執依調查證據之結果予以認定，以保障人民
      財產權及訴訟權，業據司法院大法官會議以釋字第374 號
      解釋在案。從而，就相鄰土地所有人間若就地籍圖所繪界
      線是否為土地之界址有爭執，就此界址所生之糾紛，自有
      提起確認界址之訴以資解決之必要，而法院應就兩造之爭
      執依調查證據之結果予以認定，不受不動產調處委員會調
      處結果之拘束。又確認界址之訴以相鄰之土地為前提，若
      經法院認定2 筆土地未相鄰，無從確認界址，即欠缺確認
      界址之訴之利益，不受調處結果之拘束，合先敘明。
    2.又定不動產界線訴訟，原告提起訴訟時，祇須聲明請求定
      其界線之所在即可，無須主張特定之界線，縱原告有主張
      一定之界線而不能證明，法院仍不能以此駁回其訴，亦即
      法院可不受兩造當事人主張之拘束得本於調查之結果，定
      雙方不動產之經界（最高法院90年度台上字第868 號判決
      意旨參照），是經界訴訟其經界線之位置為何，係法院依
      職權認定事項，不受當事人聲明之拘束。本件相鄰土地之
      界址，以附圖補充鑑定圖說5 之1 所示，應較為可採，已
      如前述。從而，本件原告所有36之36地號土地與被告國有
      財產局管理之暫編地號30之30地號土地之界址，應確定為
      如附圖（補充鑑定圖說5 之1） 所示00000000000點連
      接實線；原告所有36之36地號土地與被告癸○○○、丙○○共有之35之13地號土地之界址，應確認為如附圖（補充
      鑑定圖說5 之1） 所示15－17點連接實線。原告所有35之
      10地號土地與被告癸○○○、丙○○共有之35之13地號土
      地之界址，應確認為如附圖（補充鑑定圖說5 之1） 所示
      15－14－13點連接實線。原告所有35之10地號土地與被告
      國有財產局管理之未登錄暫編9208號土地之界址，應確認
      為如附圖（補充鑑定圖說5 之1） 所示13－77點連接實線
      。
    3.另原告主張兩造當事人所有系爭土地，因地籍圖重測發生
      土地界址糾紛，經苗栗縣政府以95年8 月21日府地測字第
      0950110322號調處在案，調處結果如該函後附之紀錄圖說
      所示，致使兩造土地彼此相鄰，而有確認界址之必要等語
      。惟經本院調查後認本件相鄰土地之界址，以附圖補充鑑
      定圖說5 之1 所示，應較為可採，依該圖所示原告所有36
      之35、36之34地號2 筆土地，未與本件被告所有或管理之
      土地相鄰，自無界址之爭執，原告請求確認其所有36之35
      、36之34地號2 筆土地之界址，欠缺訴之利益，應予駁回
      。又依附圖補充鑑定圖說5 之1 所示，被告己○○所有36
      之8 地號、被告癸○○○所有36之3 地號土地，與原告所
      有土地間，尚間隔被告國有財產局管理之未登錄土地，是
      原告所有土地與被告己○○所有36之8 地號、被告癸○○○所有36之3 地號土地均未相鄰，自無確認界址之必要。
      至36之8 、36之3 地號土地雖與國有財產局管理之未登錄
      土地相鄰，該被告國有財產局、己○○、癸○○○間就其
      等土地有無界址爭議，非原告所得主張，縱有爭議，亦應
      由被告國有財產局與被告己○○、癸○○○，相互為對造
      ，另以訴訟確認。原告就被告國有財產局與被告己○○、
      癸○○○所有土地間之界址為何，欠缺訴之利益，是原告
      請求確認36之8 、36之3 地號土地與國有財產局管理之未
      登錄土地之界址，亦無理由，應予駁回。
五、綜上所述，本件應以原告所指界址為正確，被告己○○、癸○○○所指為界址根據之現場水泥樁，並未在大正14年更正
    地籍圖黑色線之界址線上，亦未在新竹地院65年度訴字第85
    1 號民事判決附圖中36之3 與36之8 地號土地界線上，無從
    採為本件認定系爭土地界址線之依據。本院定原告所有36之
    36地號土地與被告國有財產局管理之暫編地號30之30地號土
    地之界址，為如附圖（補充鑑定圖說5 之1） 所示000000
    00000點連接實線；原告所有36之36地號土地與被告癸○○○、丙○○共有之35之13地號土地之界址，為如附圖（補充
    鑑定圖說5 之1） 所示15－17點連接實線；原告所有35之10
    地號土地與被告癸○○○、丙○○共有之35之13地號土地之
    界址，為如附圖（補充鑑定圖說5 之1） 所示15－14－13點
    連接實線；原告所有35之10地號土地與被告國有財產局管理
    之未登錄暫編9208地號土地之界址，為如附圖（補充鑑定圖
    說5 之1） 所示13－77點連接實線。至原告所有36之35、36
    之34地號土地未與被告等所有或管理之土地相鄰，另被告己○○所有36之8 地號土地、被告癸○○○所有36之3 地號土
    地，亦未與原告所有土地相鄰，無從確認界址，應駁回原告
    此部分之訴。
六、按本件係確認界址之訴，依照民事訴訟法第80條之1 之規定
    ，認為因共有物分割、經界或其他性質上類似之事件涉訟者
    ，由敗訴當事人負擔訴訟費用顯失公平者，而由法院酌量情
    形，及認為鑑定界址訴訟，核其性質，兩造本可互換地位，
    原告提起本件訴訟，就相鄰土地之界址予以釐清，自於雙方
    均有利，然被告之應訴係法律規定所始然，其抗辯自為伸張
    或防衛權利所必要，且被告國有財產局對原告指界並無異議
    ，本院認就原告勝訴部分，應由兩造依比例負擔訴訟費用較
    為允洽。又原告本件之訴一部有理由一部無理由。因此應以
    原告負擔訴訟費用十分之八，被告國有財產局負擔十分之一
    ，被告癸○○○、丙○○負擔十分之一，以示公平。
七、本件事證已臻明確，兩造其餘攻擊防禦方法及所提證據，對
    本件判決之結論均無影響，爰不予一一論述，附此敘明。
八、據上論結，本件原告之訴一部有理由一部無理由，依民事訴
    訟法第79條、第80條之1 ，判決如主文。
中    華    民    國    98    年    8     月    4     日
                  民事庭法  官  吳國聖
以上正本係照原本作成。
如對本判決上訴，須於判決送達後20日內向本院提出上訴狀。
                        書記官  葉俊宏
中    華    民    國    98    年    8     月    4     日

司法院資訊處製作；財團法人民間司法改革基金會備份。
